【裁判字號】    92,上易,13
【裁判日期】    920610
【裁判案由】    違反農會法
【裁判全文】
臺灣高等法院臺中分院刑事判決              九十二年度上易字第一三號
    上  訴  人  臺灣臺中地方法院檢察署檢察官
    被      告  乙○○
    被      告  丙○○
    右  一  人
    選任辯護人  張居德
    被      告  己○○
    被      告  甲○○
    被      告  戊○○
    被      告  辛○○
右上訴人因被告等違反農會法案件，不服臺灣臺中地方法院中華民國九十一年十月二
十五日第一審判決（民國九十年度易字第一○五五號，起訴案號：臺灣臺中地方法院
檢察署民國九十年度選偵字第一號），提起上訴，本院判決如左：
    主      文
上訴駁回。
    理      由
一、本案經本院審理結果，認第一審判決被告等均無罪，經核並無不當，應予維持，
    並引用第一審判決書記載之證據及理由（如附件）。
二、上訴人即公訴人上訴意旨略稱：
  (一)、原審諭知被告乙○○、丙○○、己○○、甲○○、戊○○、辛○○等人無罪之
      判決，理由略以：「證人丁○○（按應為共同被告業經檢察官為職權處分）並
      不具有候選人身分，則本件與農會法第四十七條之一第一項第三款規定之賄選
      以具有候選人身分之犯罪構成要件，即屬有間，依罪刑法定主義，自屬不罰。
      縱本件公訴人認定被告乙○○、丙○○、己○○、戊○○、辛○○、甲○○等
      人有如起訴書所載之期約、賄賂之行為，惟其時點屬於辦理候選人登記事宜之
      階段，在未為完成候選人資格審查程序及確定何人為候選人前，實難遽認被告
      乙○○、丙○○、己○○、戊○○、辛○○、甲○○等人有何約訂使他人放棄
      競選活動之行為，且以目前基層農會之各種選舉，本係參雜有各派系之利益糾
      紛，及各方政治勢力介入等之變數存在，此亦為眾所周知之事實，從而尚不得
      以證人丁○○未補正參選資料一事，即認本件被告乙○○、丙○○、己○○、
      戊○○、辛○○、甲○○等人有約訂使他人放棄競選之犯行云云。」，固非無
      見。
  (二)、惟查：中國古代法學聖賢有云：「法與時轉則治」，美國已故大法官奧利佛．
      霍姆斯亦云：法的生命不是邏輯而是經驗。是以在解釋罪刑法定主義的同時，
      絕不可拘泥於文字，而應注意刑罰規範的社會目的，以及刑法所欲保護的法益
      ，如果拘泥文字的限縮性解釋，違反上揭目的及法益，將使法的生命與尊嚴，
      受到國人嚴重的質疑。此所以最高法院九十年度第六次刑事庭會議決議之理由
      ，茲列述全文如下：「查刑法第一百四十三條、第一百四十四條有關投票行賄
      、受賄處罰之規定，旨在防止金錢之介入選舉，以維護選舉之公平與純正。惟
      近年來選風惡化，候選人為求當選，乃競相提早賄選活動，尤其縣市議會正副
      議長之選舉，正副議長候選人每提前於縣市議員選舉之前，即對於有意參選之
      人預為賄賂或資助競選經費，並均約定於其等當選後，投票選其為正副議長，
      甚為常見。類此提前賄選行徑，敗壞選風尤甚，亟待依刑法相關之規定加以規
      範。若猶拘泥於狹隘之字義解釋，謂刑法第一百四十三條、第一百四十四條所
      謂之『有投票權之人』，須一律以行賄、受賄時已現實具有『有投票權人』之
      資格者為限，而排除其中於行賄、受賄當時尚未取得投票權，惟事後已取得投
      票權之人於其外，則類此提前賄選之行為，法律即無從予以約制處罰，無異鼓
      勵賄選者提前為之，以為脫法，顯非立法本意。而上述正副議長選舉之賄選情
      形，其提前賄選之雙方，於行賄、受賄當時，均預期以行賄之對象或受賄之主
      體，將來當選縣市議員取得投票權時，再履行投票選舉行賄者（或特定之人）
      為正副議長，始達成雙約定之條件，而完成其犯罪行為。故於行賄、受賄時，
      雖尚未當選議員，非屬現實的『有投票權之人』，惟此係著手賄選之實施，待
      日後果選當縣市議員而取得投票權時，犯罪構成要件即屬成就，而成為現實的
      『有投票權之人』。此原在賄選者之預期及其犯意之範圍內，均為其犯罪行為
      內容之一部，並不以其賄選在先，當選在後，而影響其犯之成立。準此，縣市
      議會正副議長之選舉，於行賄受賄當時，其行賄之對象或受賄之主體，雖尚未
      當選縣市議員，但於事後選舉揭曉結果，其已當選為縣市議會議員而取得投票
      權者，即與刑法第一百四十三條、第一百四十四條規定『有投票權之人』之要
      件該當。」
  (三)、按我國基層農會之不健全，早為國人所垢病，而基層農會之不健全，與農會選
      舉賄選之盛行有重大之關連，是以在農會法即有關於賄選各項刑罰。其中，俗
      稱為搓圓仔湯者，係在選前即向有意為候選人者提供利益，使之退選不為競選
      ，而使伊屬意之候選人，不費吹噓之力即可當選。此與對選民的直接賄選相較
      ，其對選舉公平性的危害，更有過之而無不及。在基層農會各農事小組代表的
      選舉，候選人的資格比一般政治性的選舉更為複雜，已申請為候選人審核者，
      即有成為候選人之可能，尤其本案丁○○僅補提出期限內之戶籍謄本，即可通
    過審核成為具有合法資格之候選人。而結果僅因丁○○結果未補提戶籍謄本，
      即可通過審核成為候選人，而認被告等人之不法犯行，與犯罪構成要件不符。
      原審上揭認定，不僅倒果為因，且與該條刑罰規範的社會目的，國民的法律感
      情以及刑法所欲保護選舉公平性的法益，完全背道而馳。本案係標準之選舉搓
      圓仔湯犯行，若不處罰此犯行，則農會法第四十七條之一第一項第三款之規定
      ，將有何意義？參以上揭法理，應將該條文之候選人，擴大解釋為即將審核通
      過為候選人之人，如此被搓退之人（應為共犯）縱然故意放棄補提文件，但在
      客觀上伊於捕提交件後，仍具有合法候選人資格者，仍應為該條所謂之候選人
      。
  (四)、綜上所述，本件原審認被告等人之犯行尚未該當，容有違誤，其認事用法即有
      違誤云云。
三、按罪刑法定主義為民主法治國家之鐵則，經查本件證人丁○○自始至終均未成為
    農會代表候選人，被告等縱然向之行賄，亦與農會法第十七條之一第一項第三款
    之構成要件不合。至最高法院九十年度第六次刑事庭會議之右開決議，係指「縣
    市議會正副議長之選舉，於行賄受賄當時，其行賄之對象或受賄之主體，雖尚未
    當選縣市議員，但於事後選舉揭曉結果，其已當選縣市議員而取得投票權者，即
    與刑法第一百四十三條、第一百四十四條規定『有投票權之人』之要件相當，亦
    即必須受賄當時，非為有投票權之人，選舉揭曉後成為有投票權之人，始能成立
    投票之行賄罪或受賄罪。」。本件證人丁○○既從未成為農會代表候選人，即與
    上開決議無涉，被告等即不能成立投票行賄罪，是上訴人之上訴為無理由，應予
    駁回。
四、被告甲○○經合法傳喚，無正當理由不到庭，爰不待其陳述，逕行判決。
據上論斷，應依刑事訴訟法第三百六十八條、第三百七十三條、第三百七十一條，判
決如主文。
本案經檢察官庚○○到庭執行職務。
中      華      民      國    九十二     年      六       月     十     日
                                   臺灣高等法院臺中分院刑事第五庭
                                         審判長法  官  袁  從  楨
                                               法  官  郭  同  奇
                                               法  官  胡  森  田
右正本證明與原本無異。
不得上訴。
                                               書記官  林  振  甫
中      華      民      國    九十二     年      六       月    十一    日
                                                                        Ｆ


司法院資訊處製作；財團法人民間司法改革基金會備份。
